【裁判字號】    89,訴,342
【裁判日期】    900522
【裁判案由】    偽造貨幣等
【裁判全文】
臺灣宜蘭地方法院刑事判決                          八十九年度訴字第三四二號
    公  訴  人  臺灣宜蘭地方法院檢察署檢察官
    被      告  甲○○
    指定辯護人  本院公設辯護人
右列被告因偽造貨幣案件，經檢察官提起公訴（八十九年度偵字第二八一二號），本
院判決如左：
    主  文
甲○○無罪。
    理  由
一、公訴意旨略以：被告甲○○意圖供行使之用，於民國八十九年十月四日十二時許
    ，在其友人乙○○位於宜蘭縣羅東鎮○○路八十三號住處前，自姓名年籍不詳綽
    號「阿忠」成年男子處，收集偽造之新臺幣（下同）千元紙鈔（編號ＦＮ九三八
    九九一ＸＧ）一張，並將該張千元偽鈔置於乙○○住處桌上。嗣經警於同日二十
    一時許在上址當場查獲，並扣得千元偽鈔一張。因認被告涉犯刑法第一百九十六
    條第一項意圖供行使之用而收集偽造貨幣罪（起訴書誤繕為刑法第二百零一條第
    二項）。
二、公訴意旨認被告甲○○涉犯右開罪行，無非係以：
  (一)扣案千元偽鈔紙質與真正千元鈔票大相逕庭，表面全無凸紋，防偽線粗糙不平且
    無「一０００」之標記，顯可輕易察覺係屬偽造。
  (二)被告無法明確交代該名綽號「阿忠」成年男子之真實姓名及年籍資料，即屬有疑
    。蓋被告與綽號「阿忠」之人既有金錢借貸關係，焉無主動聯繫該名綽號「阿忠
    」之人之方法？況其收受該張千元偽鈔時乃為中午十二時許，光線充足，時間充
    裕，在數量僅有一張之情況下，自無遭受綽號「阿忠」之人夾帶矇騙之理。
  (三)被告乃於警方查獲該張偽造千元紙鈔並表示欲將之送請指紋鑑定時，方坦承該張
    偽鈔為其所有，是參佐其並未立即供認扣案千元偽鈔為其所有之態度，應可推認
    被告係已明知對該張千元紙鈔為偽造等情，為其主要論據。
三、按犯罪事實應依證據認定之，無證據不得認定其犯罪事實，又不能證明被告犯罪
    者，應諭知無罪之判決，刑事訴訟法第一百五十四條、第三百零一條第一項分別
    定有明文。又按刑事訴訟法上所謂認定犯罪事實之證據，係指足以認定被告確有
    犯罪行為之積極證據而言，如未能發現相當證據或證據不足以證明，自不得以推
    測或擬制之方法，以為裁判之基礎，最高法院二十九年上字第三一０五號及四十
    年臺上字第八六號分別著有判例；認定不利於被告之事實，須依積極證據，苟積
    極證據不足為不利於被告事實之認定，即應為有利於被告之認定，更不必有何有
    利之證據，最高法院三十年上字第八一六號判例亦可資參照。次依最高法院三十
    二年上字第六七號、四十年臺上字第八六號、七十六年臺上字第四九八六號判例
    意旨，認定犯罪事實，所憑之證據，雖不以直接證據為限，間接證據亦包括在內
    ，然無論直接或間接證據，其為訴訟上之證明，須於通常一般之人均不致於有所
    懷疑，而得確信其為真實之程度者，始得據之為有罪之認定，倘其證明尚未達到
    此一程度，而有合理性懷疑之存在時，即無從為有罪之認定。申言之，刑事訴訟
    上證明之資料，無論其為直接或間接證據，均須達於通常一般之人均不致有所懷
    疑，而得確信其為真實之程度，始得據為有罪之認定，若其關於被告是否犯罪之
    證明未能達此程度，而有合理懷疑之存在，致使無從形成有罪之確信，根據「罪
    證有疑，利於被告」之證據法則，即不得遽為不利被告之認定。又茍以情況證據
    （即間接證據）斷罪時，尤須基於該證據在直接關係上所可證明之他項情況事實
    ，本乎推理作用足以確證被告有罪，方為合法，不得徒憑主觀上之推想，將一般
經驗上有利被告之其他合理情況逕予排除。按刑法第一百九十六條第一項所謂收
    集，係指收買、受贈、互換等一切行為，在收取以前，即有行使之犯罪意思者而
    言，行為人主觀上必須具備供行使之用之不法意圖，而且認識其為偽幣，而決意
    收集，方構成本罪。最高法院二十六年渝上字第八六七號判例可資參照。合先述
    明。
四、訊之被告固坦承持有該張千元偽鈔之事實，然其迭自警訊至偵審中，均堅詞否認
    有何公訴意旨指稱之犯行，辯稱：該張千元偽鈔係其在電動玩具店認識，綽號「
    阿忠」之成年男子所交付用以清償欠款，其在收受後旋即至乙○○住處與乙○○
    聊天看電視，並隨手將該張千元鈔票置於桌上，其並不知該張千元鈔票係屬偽造
    等語。經查：
  (一)扣案千元偽鈔一張為警查獲時因掉落地面遭水漬殷滲而呈現圖案模糊不清等情，
    業據證人即查獲警員張世宏於偵查中結證屬實（見偵查卷第三五頁），是以該張
    扣案千元紙鈔遇水後，圖面顏色、線條及花紋均已殷透模糊之狀態，顯可認定係
    屬偽鈔，而無再予送鑑確認之必要。又扣案千元偽鈔之紙質確與真鈔有所差異，
    其表面全無凸紋，防偽線亦稱粗糙不平且無「一０００」之標記，此經本院當庭
    勘驗屬實，是苟持該扣案千元偽鈔與真鈔互核比對觀察，固非不可知其為偽鈔。
    然本件案發時間係在新版千元紙鈔甫發行不久，尚未普及至大多數人均已使用、
    流通之八十九年十月間，是在此等一般社會大眾均非普及使用新版千元紙鈔之際
    ，尚難遽以認定被告已然具備辨識鑑別新版千元紙鈔真偽之能力。況被告自承係
    從事鋁門窗業務，先前僅見過新版千元紙鈔一、二次，是以被告並非從事金融業
    抑或與之相關之工作，而有經常接觸鈔票機會之經驗觀之，其應無熟悉新版偽鈔
    之防偽特徵之能力。況一般多數人於收受紙鈔時均無詳予鑑別之習慣下，實難率
    而認定被告主觀上確已辨知所收訖之千元紙鈔係屬偽造，更難單憑被告所持有數
    量僅有一張之客觀事實，推論其收受扣案千元偽鈔之際，已明知係屬偽鈔，且主
    觀上亦係基於供作行使之用始將之收受之認識及意欲。
  (二)證人即同時為警察查獲之乙○○先後於偵審中均證稱：其並未看過扣案千元偽鈔
    ，甲○○在其住處看電視、聊天，並未提及與錢有關之事（見偵查卷第二九頁、
    本院九十年二月二十七日審理筆錄）等語綦詳，核與被告前揭置辯相符一致，堪
    認被告此部分之辯解應屬真實，洵可採憑。再細探本件扣案千元偽鈔係與被告所
    有之皮夾一併置於桌面之客觀現狀，衡諸論理法則亦可認定被告所辯：其上樓找
    乙○○聊天時，即隨手將皮夾及甫自綽號「阿忠」之人收取之千元紙鈔置於桌上
    等語，應屬非虛。蓋若被告知悉所收受之千元紙鈔係屬偽造，衡情應仔細收藏保
    管，至少應先收納於皮夾中，而無隨手與皮夾同置於桌上，暴露在外而有遭人發
    覺之理。從而，以被告隨手放置扣案千元偽鈔之態度，亦可推認其對所收受之千
    元紙鈔係屬偽造之情，應非知悉。
  (三)綜上所陳，本件被告持有扣案千元偽鈔之事實雖甚明確，然按之被告並無將所持
    有之千元偽鈔展現予現場友人乙○○觀看，亦無仔細保管收藏扣案千元偽鈔，而
    任其暴露在桌面上等各項客觀跡證，實難推認被告確有明知為偽鈔仍予收集之犯
    行，復無其他補強證據可資認定被告存有使用該張扣案千元偽鈔之主觀意圖，是
    基於禁止推定罪狀之法則，確保國家刑罰權之正確行使之目的下，本件公訴意旨
    所執之前開論據，固足使被告涉及刑法第一百九十六條第一項之罪行有合理性之
    懷疑存在，然尚不足使被告之犯行達於通常一般之人均不致有所懷疑，而得確信
    其為真實之程度。此外，本院復查無其他積極證據抑或其他間接證據足資證明或
    補強被告有如公訴人指陳之意圖供行使之用而收集偽造貨幣之犯行，揆諸首揭判
    例意旨，因被告犯罪嫌疑不足，不能證明其犯罪，爰依法為被告無罪判決之諭知
    。據上論斷，應依刑事訴訟法第三百零一條第一項前段，判決如主文。
本案經檢察官吳志成到庭執行職務
中    華    民    國      九十      年      五      月      二十二      日
                                  臺灣宜蘭地方法院刑事第二庭
                                          法  官  陳  嘉  年
右正本證明與原本無異。
如不服本判決，應於判決送達後十日內，向本院提出上訴狀。（應附繕本）
                                          書記官  詹  玉  惠
中    華    民    國      九十      年      五      月      二十八      日


司法院資訊處製作；財團法人民間司法改革基金會備份。
